臺灣臺南地方法院民事判決　　　　　　　 96年度訴字第720號
原　　　告　丙○○
　　　　　　丁○○
兼上一人
訴訟代理人　甲○○
原　　　告　乙○○
　　　　　　庚○○
被　　　告　戊○○
　　　　　　己○○
上列當事人間請求塗銷抵押權登記事件，經本院於民國96年6月
27日言詞辯論終結，判決如下：
    主  文
原告之訴駁回
訴訟費用由原告負擔。
    事實及理由
一、本件原告起訴主張：原告與被告戊○○及訴外人郭永福共有
    之台南市○○區○○段99地號分割增加99-2、-3、-4、-5
    、-6地號等6筆土地，惟上開土地分割後被告間之抵押權應
    轉載在被告戊○○取得之台南市○○區○○段99及99-6地號
    ，不應轉載原告所取得之台南市○○區○○段99-2、-3、-4
    、-5地號，況原告等並未積欠抵押權人即被告己○○債務，
    又被告等與抵押權設定登記代辦代書間之糾紛，應自行協調
    解決，不應追及共有人分割取得之土地上。並聲明：被告應
    將原告所有安南區○○段99-2、99-3、99-4、99-5地號土地
    於92年8月26日抵押權登記塗銷。
二、被告戊○○辯稱：伊也希望抵押權只有轉載在伊分得的土地
    上，不希望轉載在其他分割的土地上。伊借的60萬元，現在
    沒有償還等語。被告己○○則辯稱：伊希望能拿回借出的60
    萬元，不同意塗銷。因為被告戊○○先前有私人跟人借過錢
    ，所以才又跟伊及日盛銀行借錢等語，均聲明：如主文所示
    。
三、兩造不爭執事項：
（一）原告與被告戊○○及訴外人郭永福原為台南市○○區○○
      段99、99-2、99-3、99-4、99-5、99-6地號共有人，被告
      戊○○於92年8月26日以上開土地其應有部分24分之7，以
      被告己○○為抵押權人，辦理權利價值新台幣（下同）85
      萬元、存續期間自92年8月25日至92年11月26日止抵押權
      設定登記。
（二）上開土地於96年1月24日訂立協議分割契約，其中99地號
      由被告戊○○、訴外人郭永福取得，99-2地號由原告丙○
      ○取得、99-3地號由原告乙○○取得、99-4地號由原告甲
      ○○、丁○○取得、99-5地號由原告庚○○取得、99-6地
      號由被告戊○○取得，並於96年3月19日辦畢共有物分割
      登記。
（三）共有物分割登記時，系爭抵押權設定登記亦隨同轉載於原
      告取得之土地上。
四、本件原告主張：伊與被告戊○○及訴外人郭永福原為台南市
    安南區○○段99、99-2、99-3、99-4、99-5、99-6地號共有
    人，惟被告戊○○於92年8月26日以系爭土地其應有部分24
    分之7，以被告己○○為抵押權人，辦理權利價值85萬元、
    存續期間自92年8月25日至92年11月26日止之抵押權設定登
    記。上開土地於96年1月24日訂立協議分割契約，其中99-2
    、-3、-4、-5地號由原告取得，並於96年3月19日辦畢共有
    物分割登記，惟系爭抵押權設定登記亦隨同轉載於原告取得
    之土地上等情，業據其提出土地登記簿謄本、分割契約書等
    件為證，並為被告等不爭執，應堪信為真實，原告復主張：
    原告等並非被告己○○之債務人，被告間之抵押權不應轉載
    至其等所分得之土地等語，則為被告所否認，並以前情置辯
    。
五、經查，本件抵押權人係被告己○○，另一被告戊○○為抵押
    債務人，則本件對系爭抵押權有處分權者僅被告己○○，原
    告以抵押債務人即戊○○為被告，訴請伊塗銷系爭抵押權，
    於法不合，應予駁回。
六、按各共有人，對於他共有人因分割而得之物，按其應有部分
    ，負與出賣人同一之擔保責任。民法第825條定有明文。此
    係共有物之分割與因買賣而取得權利之情形相同，採移轉主
    義，因分別共有人之應有部分，係抽象的存在共有物之全部
    上，共有物經分割後，各共有人對於他共有人因分割取得之
    物，亦應按其應有部分，負與出賣人同一之瑕疵擔保責任，
    則以應有部分設定抵押權者，抵押權之效力自亦以應有部分
    之比例存在共有物全部上，無由以共有物嗣後有分割之事實
    ，即溯及使原存在共有物上之抵押權發生部分消滅之效果。
    次按抵押之不動產如經分割，或讓與其一部，或擔保一債權
    之數不動產而以其一讓與他人者，其抵押權不因此而受影響
    ，民法第868條亦定有明文。故抵押之不動產雖讓與為數人
    所共有，抵押權人對於受讓抵押物之各人之應有部分，仍得
    就全部債權行使權利，受讓抵押物應有部分之人，並不得因
    而免其責任（最高法院82年度台上字第3153號判例參照）。
    法文雖未標示抵押之不動產係就應有部分或抵押物全部，惟
    參諸同法第867條抵押權之追及效力及抵押權之不可分性，
    土地共有人雖僅就其應有部分設定抵押，基於抵押效力之抽
    象存在性，及防抵押人為避債，而為不當之分割方法，有所
    損及抵押權人之權益，應認抵押之不動產無論係就全部、或
    應有部分而為抵押，如經分割，其抵押權仍應按原應有部分
    存在於分割後之各宗土地上，並非僅存在於抵押權人分得之
    部分；況由土地登記規則第107條規定：分別共有土地，部
    分共有人就應有部分設定抵押權者，於辦理共有物分割登記
    時，該抵押權按應有部分轉載於分割後各宗土地上。但經先
    徵得抵押權人同意者，該抵押權僅載於原設定人分割後取得
    之土地上。此亦進一步揭示，共有人以應有部分所設定之抵
    押權，於共有物分割後，除有土地登記規則第107條但書之
    情形，即經徵得抵押權人同意，將抵押權轉載於抵押人分得
    土地外，該抵押權仍應轉載於分割後各宗土地上，益見民法
    第868條規定抵押之不動產如經分割，該抵押之不動產，並
    無區分不動產之全部或應有部分之情形；又被告己○○亦表
    示其未同意該抵押權僅登載於原設定人即被告戊○○分割後
    取得之99及99-6地號土地上，則系爭抵押權依法即應轉載於
    分割後之各宗土地上，而生共同抵押之效力，被告己○○自
    得就分割後原告取得之該土地行使抵押權，原告以伊等並非
    被告己○○之債務人及被告戊○○既以分割前其應有部分設
    定抵押權，並非以全部不動產設定抵押權等情，系爭抵押權
    不應轉載於原告等分割取得云云，自不足採。
七、綜上所述，系爭抵押權追及於原告分割取得之土地，於法並
    無違誤，因此，原告提起本件訴訟，主張被告應將原告所有
    安南區○○段99-2、99-3、99-4、99-5地號土地於92年8月
    26日抵押權登記塗銷云云，於法無據，不應准許，應予以駁
    回。
八、訴訟費用負擔之依據：民事訴訟法第78條、第85條第1項前
    段。
中　　華　　民　　國　　96　　年　　7 　　月　　11　　日
                  民事第一庭    法　官　周素秋
以上正本係照原本作成。
如對本判決上訴，須於判決送達後20日內向本院提出上訴狀（須
附繕本）。
中　　華　　民　　國　　96　　年　　7 　　月　　11　　日
                                書記官　陳志德
